【裁判字號】    97,台上,549
【裁判日期】    970131
【裁判案由】    殺人
【裁判全文】
最高法院刑事判決              九十七年度台上字第五四九號
上  訴  人  甲○○
上列上訴人因殺人案件，不服台灣高等法院高雄分院中華民國九
十六年十月九日第二審更審判決（九十五年度上重更(一)字第二五
號，起訴案號：台灣高雄地方法院檢察署九十四年度偵字第九一
八０號），提起上訴，本院判決如下：
    主  文
原判決關於甲○○部分撤銷，發回台灣高等法院高雄分院。
    理  由
本件原判決認定上訴人甲○○任職於一統徵信股份有限公司高雄
分公司（下稱一統徵信公司，設高雄市新興區○○○路一五四號
十樓），於民國九十三年間因受被害人唐君宜委託，調查被害人
男友廖經弘之行蹤，被害人交付約新台幣（下同）二百萬元之費
用與上訴人，嗣被害人發覺上訴人未完全依約履行，被害人遂向
上訴人催討退款，並為此事鬧至一統徵信公司總公司，上訴人因
被害人不斷催討退款，且其本身尚欠公司若干款項，而心生不滿
進而萌生殺意，遂於九十四年四月二十三日下午五時許，在一統
徵信公司廁所內，以強迫性口吻教唆擔任同公司外務原無殺人犯
意之乙○○，於九十四年四月二十五日晚上八時許，前往高雄市
左營區蓮池潭殺害被害人，上訴人除交代相關細節外，另交付一
萬五千元及其所有之水果刀一把與乙○○，並允諾於事成之後將
另給付一百萬元酬勞，乙○○初因懾於上訴人為其主管，嗣因受
上訴人提出上開巨額酬勞之利誘下而應允，乙○○旋即將上訴人
交付之水果刀藏在該公司廁所內之天花板，另由上訴人佯以退還
徵信費為由，聯絡被害人要其與乙○○聯繫，乙○○即於同月二
十五日，撥打電話與被害人佯以欲退還其身分證及商討如何退還
徵信費為由，約被害人於該日晚上八時三十分許，在高雄市左營
區孔子廟前見面。乙○○並於同月二十五日中午一時許，返回公
司廁所取出前所藏放之水果刀放入隨身之背包，於同日晚上六時
五十分許，先將駕駛之車輛停放在孔子廟大門前，將上開水果刀
藏放在孔子廟大門左邊之草叢內，俟被害人駕駛自用小客車搭載
何麗娟等，於當日晚上八時四十八分許抵達，將車停放在孔子廟
門口後，撥打乙○○之行動電話告稱其已抵達，被害人於進入約
定之地點後，雙方即談論退款事宜，因上訴人未將相關款項委由
乙○○返還被害人，被害人隨即陸續撥打三通電話與上訴人，要
求上訴人退還相關款項，上訴人復撥打二通電話與被害人，於該
二通電話通話結束後，於當晚九時二十分許，被害人因接聽另通
電話，乙○○即趁被害人（案發時懷有五月身孕）不注意之際，
持上開預藏之水果刀自被害人左側，以右手握住水果刀刀柄，左
手握住右手手腕，自被害人脖子左上方往右下方劃下一刀，被害
人受創後抱頸奪門而出，乙○○自後追出時因緊張而跌倒，致所
持水果刀碰及牆壁而斷掉在草叢中，乙○○因怕遭人發現而未再
追出，隨即持斷裂之水果刀進入孔子廟內由反方向逃離現場，被
害人遭創後奮力跑至其車輛停置處，隨即因失血過多而倒臥在地
，何麗娟見狀迅即將被害人送醫急救，並報警處理。乙○○於逃
離孔子廟後，將該水果刀刀柄棄置在高雄市○○區○○路一一０
巷與菜公路口旁之小水溝內，乙○○並於當日晚上十時三十五分
許，以0000000000號行動電話，撥打上訴人之000
0000000號行動電話，向上訴人告稱其所交待之事已辦妥
，復於同日晚上約二十三時許步行回至案發現場取車，嗣乙○○
又陸續以上開行動電話聯絡上訴人，向上訴人告稱案發後之經過
情形，上訴人並分別以0000000000號及000000
0000號行動電話，撥打乙○○之0000000000號及
0000000000號行動電話，向乙○○告稱警方偵辦之情
形，並交待乙○○嗣後應如何向警方供述，及案發時其人在高雄
縣旗山鎮等情。被害人經送醫急救後因失血過多，於同日晚上十
一時不治死亡。嗣經警勘察現場並扣得上訴人所有交付乙○○行
兇後斷裂之刀刃一支（殘片四片）等情。因而撤銷第一審關於上
訴人部分之判決，改判論處上訴人教唆殺人罪刑（累犯），固非
無見。
惟查：(一)、無證據能力、未經合法調查之證據，不得作為判斷之
依據，刑事訴訟法第一百五十五條第二項定有明文。而證據能力
，乃證據資料容許為訴訟上證明之資格，屬證據之形式上資格要
件。證據資料必須具有證據能力，容許為訴訟上之證明，並在審
判期日合法調查後，始有證明力可言，而得為法院評價之對象，
故證據能力之有無，乃法院應依職權調查審認之事項。原判決理
由欄說明：本件檢察官、辯護人及上訴人等於原審審判程序，就
第一審判決所引用各項證據（含傳聞證據、非傳聞證據及符合法
定傳聞法則例外之證據）之證據能力，除乙○○抗辯警詢中遭警
方刑求及威脅利誘，否認其於警詢中供述之證據能力外，餘均表
示無意見；另乙○○亦捨棄其長期酗酒精神有幻覺之抗辯，且於
原審言詞辯論終結前，檢察官、辯護人及上訴人對於卷附具有傳
聞證據性質之證據，既均已知其情，均未聲明異議，原審因認該
等具有傳聞證據性質之證據，並無任何違法取證之不適當情形，
以之作為證據使用係屬適當，則依刑事訴訟法第一百五十九條之
五第二項之規定，該等傳聞證據自得採為認定上訴人等犯罪之依
據（原判決理由欄壹、二）等情，並採乙○○於警詢中不利上訴
人供述各情（原判決第七頁第十七行至第八頁第十五行），為認
定上訴人有前揭犯行之主要論據之一。然原審於行準備程序時，
受命法官訊問上訴人：「請陳述關於本件答辯要旨」，上訴人答
稱：「同案被告乙○○所指稱的與事實不符，與證人所稱的也不
符，他所述『沒有證據能力』，沒有證據可以證明乙○○所述是
實話」（原審卷第一宗第六十七頁）等情。準此，上訴人就乙○
○於警詢中相關陳述之證據能力，能否謂上訴人並未於言詞辯論
終結前聲明異議，尚非全無疑義。而上情與乙○○於警詢中相關
供述各情是否具有證據能力，及是否得採為不利上訴人認定之依
據攸關，自應詳予調查釐清論述說明。乃原審就上情未詳予調查
釐清，逕以上開與卷內筆錄所載不盡相符之理由，即認乙○○於
警詢中相關供述各情為有證據能力，並採為不利上訴人認定之依
據，其查證未盡且理由欠備，遽行判決，尚嫌速斷，其審理猶有
未盡。(二)、依法應於審判期日調查之證據雖已調查，而其內容未
明瞭者，即與未經調查無異，如遽行判決，仍屬應於審判期日調
查之證據而未予調查，尚不得遽對被告為有利或不利之認定。又
證據之取捨與證據之證明力如何，事實審法院固有自由判斷之職
權，然其所為之判斷，仍應受經驗法則與論理法則之支配，並應
於判決理由中詳予闡述所為判斷之心證理由，方足昭折服。原判
決於理由欄論述說明乙○○供稱：伊於警詢時遭警察刑求，叫伊
說主謀係上訴人等情，不足採信，係依憑證人即承辦警員林建福
證稱：伊並無對乙○○刑求等非法取供情事；乙○○自案發後至
原審審理前，在法院審理時均未抗辯其於警詢之陳述，曾遭受到
強暴、脅迫、利誘等情事，直至原審審理中始為上開抗辯，且其
於原審審理中之供詞反覆不一，其所稱遭刑求、脅迫、利誘之情
是否屬實，非無疑義，堪認乙○○於警詢中之供述，並無遭刑求
及脅迫利誘等情事，其陳述應具有任意性，而具有證據能力（原
判決理由欄壹、一）等情，為其主要依據，並採乙○○於警詢中
不利上訴人供述各情，為認定上訴人有前揭犯行之主要論據之一
，已如前述。然檢察官於偵查中訊問乙○○：你現在所述何以與
第四次警詢所供不同？乙○○答稱：因為警察有給伊壓力，有拉
伊之右手，並作勢要打伊（九十四年度偵字第九一八０號卷第十
五頁）；乙○○於第一審法院為羈押訊問時復辯稱：那時候是警
方給伊壓力，警方將伊帶出去也有打伊，警方帶伊去高雄市○鎮
區○○路二０七巷五號伊住處，途中在車上打伊（九十四年度聲
羈字第四一三號卷第六頁）等情，乙○○之前是否已一再為其警
詢非出於任意性之抗辯，則是否得以乙○○於第一審及原審更審
前審理中，未為其警詢非出於任意性之抗辯，即得據以推論乙○
○於警詢中之供述係出於任意性，非無疑義，仍待調查釐清論述
說明。而上情與乙○○供述各情是否出於任意性，及是否得採為
不利上訴人認定之依據攸關，自應詳予調查釐清論述說明。乃原
審就上情未詳予調查釐清，逕以承辦警員林建福供述各情及上開
非無疑義之理由，即據以推論乙○○於警詢中不利上訴人之供述
係出於任意性，並採為不利上訴人認定之依據，致上訴意旨得據
以指摘，其查證未盡且理由欠備，遽行判決，難昭折服。上訴意
旨指摘原判決關於上訴人部分不當，尚非全無理由。按第三審法
院應以第二審判決所確認之事實為判決基礎，刑事訴訟法第三百
九十四條第一項前段定有明文。原判決上述之違背法令，影響於
事實之確定，本院無可據以為裁判，應將原判決關於上訴人部分
撤銷，發回原審法院更為審判。
據上論結，應依刑事訴訟法第三百九十七條、第四百零一條，判
決如主文。
中    華    民    國  九十七  年    一    月  三十一  日
                      最高法院刑事第一庭
                          審判長法官  董  明  霈
                                法官  林  茂  雄
                                法官  張  祺  祥
                                法官  賴  忠  星
                                法官  林  秀  夫
      本件正本證明與原本無異
                                      書  記  官
中    華    民    國  九十七  年    二    月   十三   日
                                                      V


司法院資訊處製作；財團法人民間司法改革基金會備份。
